臺灣高等法院刑事裁定
109年度毒抗字第238號
抗  告  人  
即  被  告  王鵬翔



上列抗告人因違反毒品危害防制條例案件，不服臺灣新竹地方法
院中華民國109年9月15日裁定（109年度毒聲字第103號），提起
抗告，本院裁定如下：
    主  文
抗告駁回。                                              
    理  由
一、原裁定意旨略以：抗告人即被告王鵬翔（下稱抗告人）基於
    施用第二級毒品甲基安非他命之犯意，於民國108年11月10
    日上午10時許為警採尿時回溯96小時內某時，在臺灣地區某
    不詳地點，施用第二級毒品甲基安非他命1次，雖其否認犯
    行，然其於同日上午10時許在新竹縣政府警察局竹東分局親
    採封緘之尿液（檢體編號：東108196號），經先後以酵素免
    疫分析法初驗、氣相層析質譜儀複驗結果，均呈安非他命、
    甲基安非他命陽性反應，有新竹縣政府警察局毒品犯罪嫌疑
    人尿液採驗作業管制紀錄、台灣尖端先進生技醫藥股份有限
    公司108年12月17日出具之濫用藥物檢驗報告在卷可稽。而
    以氣相層析質譜儀分析法確認尿液毒品檢驗，可完全排除偽
    陽性之干擾，為目前最具公信力的檢驗方法，亦有法務部調
    查局第六處87年9月29日（87）發技（1）字第87074574號函
    附卷為憑，檢驗結果堪以採信。又甲基安非他命經口服投與
    後會自尿中排出，最長不會超過4日，此有行政院衛生署藥
    物食品檢驗局（81）藥檢壹字第001156號函附卷可按，堪認
    被告係為警採尿時起往前回溯96小時內之某時，在不詳地點
    ，施用第二級毒品甲基安非他命1次。另被告未曾因施用毒
    品而經法院裁定觀察勒戒、戒治或判處刑罰程序確定等情，
    有本院被告前案紀錄表附卷可參。從而，以被告係屬初犯施
    用第二級毒品之犯行，而准許檢察官之聲請，依毒品危害防
    制條例第20條第1項及觀察勒戒處分執行條例第3條第1項規
    定，裁定被告應送勒戒處所觀察、勒戒等語。
二、抗告意旨略以：承辦員警以釣魚方式，引誘抗告人從事吸毒
    性愛，抗告人甫上車即遭員警表明身分並從後方勒住抗告人
    雙手，且以單手勒脖方式限制抗告人人身自由，復壓制抗告
    人跪在地上，言語脅迫強制抗告人自行拿出背包中物品供其
    檢視，員警不僅未出示搜索票，亦未於搜索前徵得抗告人同
    意。抗告人雖於搜索扣押筆錄上自願受搜索欄位上簽名，然
    係在做完警詢筆錄心情稍微放鬆後，未看清楚即依員警要求
    簽名捺印，員警事先並未向抗告人說明，嗣於翌日進行第二
    次警詢及採尿時，才3次要求抗告人在「自願搜索同意書」
    上簽名，企圖補足其程序上之瑕疵，然為抗告人所拒，足見
    本次搜索並未得抗告人真摯、自願之同意，員警搜索程序違
    反令狀原則，所得毒品應排除其證據能力，抗告人警詢筆錄
    與驗尿所得亦屬違法搜索毒品所生之衍生證據，亦無證據能
    力。是檢察官以非法取得之驗尿結果據以聲請送觀察、勒戒
    未當，原裁定應予撤銷。倘仍認搜索未有瑕疵，請考量抗告
    人未有毒品前科，及需幫忙照顧及維持家計之情形，讓抗告
    人有向檢察官聲請戒癮治療之機會云云。
三、按毒品危害防制條例第20條之規定業於109年1月15日修正公
    布，於同年7月15日施行，其中第3項原先規定為「依前項規
    定為觀察、勒戒或強制戒治執行完畢釋放後，5年後再犯第1
    0條之罪者，適用本條前2項之規定」，修正後改為「依前項
    規定為觀察、勒戒或強制戒治執行完畢釋放後，3年後再犯
    第10條之罪者，適用前2項之規定」，觀之修正後規定，僅
    就行為人經觀察、勒戒或強制戒治後再施用毒品而得適用初
    犯處遇之時間，自5年後改為3年後，且同條第1、2項並未修
    正，本案非屬施用毒品後再犯之情形，無須比較新舊法，先
    予說明。又犯毒品危害防制條例第10條之罪者，檢察官應聲
    請法院裁定，令被告入勒戒處所觀察、勒戒，其期間不得逾
    2月，毒品危害防制條例第20條第1項定有明文。
四、經查：
(一)抗告人於108年11月10日上午10時許，為警採集之尿液檢體
    ，經送台灣尖端先進生技醫藥股份有限公司以氣相層析質譜
    儀法（GC/MS）確認檢驗結果，呈安非他命、甲基安非他命
    陽性反應，濃度分別高達2110ng/mL、7300ng/mL等節，有該
    公司於108年12月17日出具之濫用藥物檢驗報告（尿液檢體
    編號：東108196）、新竹縣政府警察局竹東分局毒品犯罪嫌
    疑人尿液採驗作業管制紀錄各1份在卷可稽（見偵12408卷第
    89至91頁），又抗告人迭於警詢、偵訊均坦承其於查獲前曾
    有施用第二級毒品之行為等語（見偵12408卷第12、13、47
    頁反面），其於抗告狀中就此情亦無爭執（見本院卷第13頁
    ），是抗告人於為警查獲前有施用第二級毒品之犯行，堪以
    認定。又抗告人前未曾因施用毒品案件經送觀察、勒戒處分
    ，有本院被告前案紀錄表在卷可按（見原審卷第9頁），是
    此部分事實，亦堪認定。
(二)抗告意旨以違法偵查方式邀約其一同為吸毒性愛，進而採尿
    過程不合法為由認檢察官據以聲請觀察、勒戒不合法云云。
    然查：
  ⒈按學理上所稱之「陷害教唆」，屬於「誘捕偵查」型態之一
    ，而「誘捕偵查」，依美、日實務運作，區分為二種偵查類
    型，一為「創造犯意型之誘捕偵查」，一為「提供機會型之
    誘捕偵查」。前者，係指行為人原無犯罪之意思，純因具有
    司法警察權者之設計誘陷，以唆使其萌生犯意，待其形式上
    符合著手於犯罪行為之實行時，再予逮捕者而言，實務上稱
    之為「陷害教唆」；後者，係指行為人原已犯罪或具有犯罪
    之意思，具有司法警察權之偵查人員於獲悉後為取得證據，
    僅係提供機會以設計引誘之方式，佯與之為對合行為，使其
    暴露犯罪事證，待其著手於犯罪行為之實行時，予以逮捕、
    偵辦者而言，實務上稱此為「釣魚偵查」。關於「創造犯意
    型之誘捕偵查」所得證據資料，係司法警察以引誘或教唆犯
    罪之不正當手段，使原無犯罪故意之人因而萌生犯意而實行
    犯罪行為，進而蒐集其犯罪之證據而予以逮捕偵辦。縱其目
    的在於查緝犯罪，但其手段顯然違反憲法對於基本人權之保
    障，且已逾越偵查犯罪之必要程度，對於公共利益之維護並
    無意義，其因此等違反法定程序所取得之證據資料，應不具
    證據能力；而關於「提供機會型之誘捕偵查」型態之「釣魚
    偵查」，因屬偵查犯罪技巧之範疇，並未違反憲法對於基本
    人權之保障，且於公共利益之維護有其必要性，故依「釣魚
    」方式所蒐集之證據資料，非無證據能力（最高法院97年度
    台上字第5667號、99年度台上字第5645號、103年度台上字
    第4304號、判決意旨參照）。再按實施刑事訴訟程序之公務
    員違法取得證據後，進一步衍生取得之證據，縱與先前之違
    法取證具有如「毒樹、毒果」之因果關聯性，然該進一步採
    證之程序，苟屬合法，且與先前違法取證係個別獨立之偵查
    行為，於此情形下，我國刑事訴訟法並無排除其作為證據之
    明文。明言之，英美法系所謂之毒樹果實理論，並不為我國
    刑事訴訟法所採。必先前違法之取證，與嗣後合法取得證據
    之行為，二者前後密切結合，致均可視為衍生證據取得程序
    之一部，堪認該衍生證據之取得，本身因而即存在著違法事
    由，始得依其違法之具體情況，分別適用上揭刑事訴訟法證
    據排除之相關規定，判斷其有無證據能力。又刑事訴訟法之
    搜索，可分為對人搜索與對物搜索。對人搜索，雖包括對被
    告身體的搜索，然此種搜索，應與身體檢查處分（如採集指
    紋、唾液、尿液等）有所區別，並非搜索扣押之概念所能涵
    蓋（最高法院108年度台上字第4027號判決意旨參照）。次
    按證據之取捨及事實之認定，均為事實審法院之職權。司法
    實務上對於施用毒品之犯罪嫌疑人或被告，採集其尿液檢體
    送驗之鑑定處分，乃為調查有無施用毒品之犯罪事實，對人
    採集檢體之取證行為，由於其攸關人身之自由與隱私等基本
    權之保障，倘強制為之，固須合於法律保留原則。惟如係得
    其同意，由其自願排尿後取樣送驗，無涉強制採證者，雖法
    無明文，然參酌刑事訴訟法第131條之1受搜索人自願性同意
    搜索，及第133條之1受扣押標的權利人同意扣押等規定之規
    範意旨，尚不得任意指為採證違法（最高法院109年度台上
    字第990號、第1077號判決意旨參照）。
  ⒉本案係新竹縣政府警察局竹東分局偵查隊員警執行網路巡邏
    勤務，查知抗告人以暱稱「色5L/(2支香菸符號)」疑似刊登
    毒品訊息，遂透過手機交友軟體grinder、通訊軟體Line與
    抗告人攀談並相約共同施用第二級毒品，嗣於新竹縣○○市○○
    路000號前查獲本案等情，業據抗告人於警詢、偵訊中供述
    詳實在卷（見偵12408卷第11、12、47頁），核與承辦員警
    即新竹縣政府警察局竹東分局竹東偵查隊偵查佐呂榮君製作
    新竹縣警察局竹東分局偵辦王鵬翔毒品案偵查報告所記載之
    查獲經過情節相符（見偵12408卷第56、57頁），復有員警
    與抗告人手機交友軟體grinder、通訊軟體Line之聊天紀錄
    擷圖在卷可佐（見偵12408卷第58至77頁），再稽之抗告人
    於偵訊中供稱：我的暱稱「色5L/2支香菸符號」（上揭「/
    」誤載為「\」）就是網路上簡稱的「呼嗨」或是「呼呼」
    ，也就是要玩二級毒品等語明確（見偵12408卷第47頁），
    堪認抗告人原已具有犯罪之意思，以寓含有共同施用第二級
    毒品之意思為暱稱，邀集網友共同施用毒品，而承辦員警係
    以釣魚之手段，對於原已具有犯罪故意之抗告人以設計引誘
    之方式，佯與之為對合行為，使其暴露犯罪事證，待其著手
    於犯罪行為之實行時，予以逮捕、偵辦，揆諸前揭說明，此
    為刑事偵查技術上所謂之「釣魚」者，並非法所不許，因此
    取得之證據，自均有證據適格。是抗告意旨主張員警偵查程
    序係為陷害教唆其犯罪云云，容有誤會。
  ⒊再依卷附之採尿同意書（見偵12408卷第40頁）記載「本人王
    鵬翔同意新竹縣政府警察局竹東分局竹東偵查隊員於108年1
    1月10日10時00分許，採集本人之尿液送驗。」而抗告人確
    實於上開採尿同意書上親自簽名捺印，復為被告於警詢中供
    承：「(問：警方於108年11月10日，因為你涉及毒品危害防
    制條例，需採集你所排放之尿液，你是否能提供尿液？)是
    。」、（問：經提供乾淨空瓶後所裝之尿液，是否由你親自
    排放，並當你面封緘〈編東108196號〉？）是。」等語在卷（
    見偵12408卷第13頁），衡諸被告遭查獲時已29歲，係意識
    健全具有是非辨別能力之成年人，且為大學畢業之智識程度
    （參警詢筆錄之教育程度欄，見偵12408卷第10頁），自可
    理解並知曉同意採尿之意義及效果，更何況被告於查獲當時
    亦向警員表示「之前有前科，所以根本就不敢再帶東西」等
    語，此有密錄器譯文在卷可參（見偵12408卷第82頁），並
    於警詢時陳稱「最後一次施用毒品係在查獲前一周」等語（
    見偵12408卷第12頁），佐以被告確實曾有持有第二級毒品
    而經法院論罪科刑之前案紀錄等情，有本院被告前案紀錄表
    附卷可稽（見原審卷第9頁），堪認被告於查獲、為警製作
    筆錄及採尿過程中，自非不知此為其參與該程序及表達意見
    之機會，當可自我決定選擇同意或拒絕，是抗告人在精神意
    識正常且心理未受有任何強制之狀態下，本於其自主意志於
    瞭解前開書面意義後，同意接受採尿及簽名、捺印指紋，再
    自行排放、採集尿液檢體並當場封瓶、捺印，顯然並無抗告
    人所指之違法採尿情事。從而，本件警方經抗告人同意後採
    尿送驗，於法有據，尚無違法或不當之處。則依上開程序所
    取得之尿液檢體、新竹縣政府警察局毒品犯罪嫌疑人尿液採
    驗作業管制紀錄及台灣尖端先進生技醫藥股份有限公司就該
    尿液檢體鑑驗後出具之濫用藥物檢驗報告（見偵12408卷第9
    0、91頁），均有證據能力。抗告人嗣後改稱其未同意採尿
    ，而主張驗尿所得結果為違法偵查、採尿後之衍生證據應排
    除其證據能力云云，顯為卸責之詞，亦無可採。
  ⒋準此，抗告人所受偵查、查獲及採尿過程均無違法或不當之
    情事，此部分抗告意旨指摘原裁定不當，請求撤銷原裁定，
    核屬無據。 
(三)抗告意旨再以其家庭、經濟因素，請求撤銷原裁定，令其得向檢察官聲請戒癮治療云云。然查： 
  ⒈按毒品危害防制條例所規定之觀察、勒戒處分，其立法意旨
    在幫助施用毒品者戒除毒癮，該處分之性質非為懲戒行為人
    ，而係為消滅行為人再次施用毒品之危險性，目的在戒除行
    為人施用毒品之身癮及心癮措施；觀察勒戒係導入一療程觀
    念，針對行為人將來之危險所為預防、矯治措施之保安處分
    ，以達教化與治療之目的，可謂刑罰之補充制度，從而毒品
    危害防制條例本身所規定之觀察、勒戒及強制戒治等保安處
    分，雖兼具剝奪自由權利之性質，卻有刑罰不可替代之教化
    治療作用。是該條例規定之觀察、勒戒處分及附命完成戒癮
    治療之緩起訴處分，何者對於施毒者較為有利，端在何種程
    序可以幫助施用毒品之人戒除施用毒品之行為，尚非可由法
    院逕行認定附命完成戒癮治療之緩起訴處分對施用毒品者係
    較有利。此觀以現行毒品危害防制條例第24條規定，檢察官
    對於「初犯」及「3年後再犯」施用毒品案件，如為附命完
    成戒癮治療之緩起訴處分，嗣該緩起訴處分被撤銷確定，檢
    察官應繼續偵查或起訴，而不得再向法院聲請觀察、勒戒；
    反之，如係先向法院聲請觀察、勒戒，並視行為人有無繼續
    施用毒品傾向決定是否接受強制戒治，其於觀察、勒戒完畢
    或強制戒治期滿後，最終均可獲得不起訴處分，所以如將後
    續不能完成治療及司法追訴之潛在風險一併納入考量，附命
    完成戒癮治療之緩起訴處分非必然有利於行為人，即見其明
    。
  ⒉再檢察官適用刑事訴訟法第253條之1第1項及第253條之2對被
    告為緩起訴處分時，另應「參酌刑法第57條所列事項及公共
    利益之維護」，並「認以緩起訴為適當」者，始得為之，似
    可認檢察官應以向法院聲請觀察、勒戒為原則，於例外符合
    上揭緩起訴處分之要件時，始得另為附命完成戒癮治療之緩
    起訴處分。而檢察官是否適用上開規定對被告為緩起訴處分
    ，自得本於上開規定及立法目的，妥為斟酌、裁量，始予決
    定。而其裁量之結果，如認適於對被告為緩起訴處分者，固
    須於緩起訴處分中說明其判斷之依據，惟其如認為應向法院
    聲請觀察、勒戒者，此時因係適用原則而非例外，自無需贅
    餘交代不適於為緩起訴處分之理由。是法院原則上應尊重檢
    察官職權之行使，僅為有限之低密度審查，除檢察官之判斷
    有違背法令、事實認定有誤或其裁量有重大明顯瑕疵外，尚
    不得任意指為違法。準此，檢察官對「初犯」或「3年後再
    犯」施用毒品罪行之行為人，究應採行附命完成戒癮治療之
    緩起訴處分，或向法院聲請觀察、勒戒之處遇措施，要屬檢
    察官之裁量職權，非法院所得介入或審酌，倘檢察官係聲請
    法院裁定觀察、勒戒，法院就其聲請，除檢察官有違法或濫
    用其裁量權之情事外，僅得依法裁定被告令入勒戒處所執行
    觀察、勒戒，以查其是否仍有施用毒品傾向，尚無自由斟酌
    以其他方式替代之權。
  ⒊查本件檢察官於108年11月10日偵訊時，除訊問抗告人施用毒
    品之時間、地點外，檢察官尚詢問抗告人「有無補充？」抗
    告人僅答稱 「我是沒有自願被搜索，所以我沒有簽名」等
    語（見偵12408卷第47頁反面），顯見檢察官已有給予抗告
    人陳述意見之機會。況毒品危害防制條例所規定之觀察、勒
    戒處分，其立法意旨在幫助施用毒品者戒除毒癮，針對行為
    人將來之危險所為預防、矯治措施之保安處分，以達教化與
    治療之目的，可謂刑罰之補充制度，從而毒品危害防制條例
    本身所規定之觀察、勒戒及強制戒治等保安處分，雖兼具自
    由刑之性質，卻有刑罰不可替代之教化治療作用，且觀察、
    勒戒既屬用以矯治、預防行為人反社會性格，而具社會保安
    功能之保安處分，當無因行為人之個人因素而免予執行之理
    。是本案抗告人既有前述施用第二級毒品之行為，而其同時
    亦經警查獲並調查認有涉犯毒品危害防制條例第5條第2項之
    意圖販賣而持有第二級毒品罪、同條11條第2項持有第二級
    毒品罪、同條第11條第7項之持有專供施用第二級毒品器具
    等罪嫌，而報請臺灣新竹地方檢察署檢察官偵查，此有新竹
    縣政府警察局竹東分局108年11月10日竹縣東警偵字第10847
    02357號刑事案件報告書在卷可稽（見偵12408卷第2頁及反
    面），是檢察官斟酌抗告人之個案情形，認以向法院聲請觀
    察、勒戒始能達成戒癮治療之目的，而不為附命完成戒癮治
    療之緩起訴處分，因此向原審法院聲請裁定將抗告人送勒戒
    處所，以查其是否仍有施用毒品傾向，並據以斷定幫助其澈
    底戒毒之方法，要屬檢察官適法行使裁量權之範疇，在無違
    反比例原則或明顯裁量怠惰、恣意濫用裁量等情事，法院尚
    無自由斟酌以其他方式替代之權。至抗告人稱家庭經濟狀況
    云云，縱然非虛，要與法院是否裁定令入勒戒處所觀察、勒
    戒之判斷無關，不能執為免除觀察、勒戒處分之理由。此部
    分抗告意旨以前詞提起抗告，亦屬無據。
五、綜上所述，原審以抗告人確有施用甲基安非他命之犯行，且
    前未曾因施用毒品經裁定觀察、勒戒之紀錄，而認本案事證
    明確，依毒品危害防制條例第20條第1 項及觀察勒戒處分執
    行條例第3條第1項規定，裁定將抗告人應送勒戒處所觀察、
    勒戒，經核並無違誤，抗告人仍執前詞，提起本件抗告，並
    無理由，應予駁回。
六、據上論斷，應依刑事訴訟法第412 條，裁定如主文。
中　　華　　民　　國　　109 　年　　11　　月　　12　　日
              　　刑事第十八庭  審判長法　官  何俏美
                                      法　官  黃紹紘
                                      法　官  陳海寧
以上正本證明與原本無異。
不得再抗告。
                                      書記官  謝文傑
中　　華　　民　　國　　109 　年　　11　　月　　12　　日